【裁判字號】    97,簡上,7
【裁判日期】    980319
【裁判案由】    確認本票債權不存在
【裁判全文】
臺灣臺北地方法院民事判決               97年度簡上字第7號
上  訴  人  乙○○
訴訟代理人  梁穗昌律師
複  代理人  李夏菁律師
被  上訴人  甲○○
訴訟代理人  李富湧律師
複  代理人  陳垚祥律師
上列上列當事人間請求確認本票債權不存在事件，上訴人對於中
華民國96年11月16日本院臺北簡易庭96年度北簡字第16101 號第
一審判決提起上訴，本院於98年3月5日言詞辯論終結，判決如下
：
    主      文
上訴駁回。
第二審訴訟費用由上訴人負擔。
    事實及理由
一、上訴人主張：
    被上訴人主張上訴人簽發如附表所示本票（下稱系爭本票）
    而向鈞院聲請96年度票字第7991號本票裁定，惟上訴人僅在
    系爭本票簽名，並未記載發票日、到期日及金額，亦未授權
    他人填載，且上訴人簽發票據所用之印章早於民國86年間缺
    角，然系爭本票上之印章卻無缺角，顯屬偽造，本票債權自
    不存在。實則系爭本票乃上訴人於84年間為籌措設立悠閒旅
    行社企業有限公司（下稱悠閒公司）之保證金新臺幣（下同
    ）1,500,000 元，而向訴外人即上訴人之母親黃貴美借款時
    所簽發，並非由黃貴美擔任被上訴人之代理人而向被上訴人
    借款，當時上訴人除簽發系爭本票外，同時簽發票號TH0000
    000、TH0000000之本票共3 紙以為擔保，惟因發票人地址同
    時書寫「花蓮縣玉里鎮○○路106 號」及「臺北市○○○路
    ○段171號8樓之4」，遭黃貴美要求應出具另3紙地址一致之
    本票，上訴人即另行出具地址均記載為「花蓮縣玉里鎮○○
    路106 號」且僅記載發票人，但未記載發票日、到期日、金
    額，票號TH0000000至TH0000000之本票3 紙，惟未取回連同
    系爭本票在內之3紙本票。而上訴人事後已於88年2月19日簽
    發AA0000000號、票面金額1,500,000元、付款人為華泰商業
    銀行之支票以為清償，並經黃貴美領取，是被上訴人既非黃
    貴美之代理人，且於黃貴美死亡後始取得系爭本票，之間並
    無對價關係，依票據法第14條第2 項規定，上訴人自得以上
    開理由對抗被上訴人。又縱認黃貴美係被上訴人之代理人，
    兩造為直接前後手，惟被上訴人辯稱其與上訴人間有信託關
    係、為上訴人購屋、裝潢、出資成立悠閒公司、提供設立公
    司保證金等而借款與上訴人，並由上訴人簽發系爭本票確認
    債權金額云云，均非真實，且被上訴人前後陳述不一、臨訟
    拼湊，又迄未提出證據，自難採信。被上訴人既未能舉證兩
    造間之原因關係存在，依票據法第13條、最高法院73年度第
    1 次民事庭會議決議、96年臺簡上字第14號、23號判決意旨
    ，應認被上訴人不得對上訴人主張票據權利，意即系爭本票
    債權不存在。原審不查，竟認定被上訴人對上訴人享有本票
    債權，而為上訴人敗訴之判決，自有未洽，應予廢棄。
二、被上訴人抗辯：
    被上訴人於76年間出資2,862,699 元以上訴人名義購買臺北
    市○○路271巷7號1樓房地所有權1/2，另於84年出資7,800,
    000元以上訴人名義購買臺北市○○○路○段171號8樓之4 房
    屋作為悠閒公司營業處所，且出資12,000,000元作為悠閒公
    司股本，並繳納1,500,000 元保證金，嗣又於84年、88年間
    再分別出資3,689,766元、3,800,000元以上訴人名義取得上
    開龍江路另1/2 所有權。其間上訴人雖曾於84年12月15日還
    款4,070,000 元，惟尚積欠27,582,465元。為確認上開債權
    債務關係，上訴人乃簽發包括系爭本票總計26,900,000元之
    本票4 紙交由被上訴人之代理人黃貴美保管。兩造之間為直
    接前後手關係，上訴人既不否認於系爭本票簽名之事實，僅
    否認填寫日期、金額，且否認票據債務之原因關係，自應負
    舉證之責，然上訴人並未舉證，自難採信。且縱認兩造並非
    前後手關係，惟上訴人亦無從證明被上訴人係無代價自黃貴
    美取得系爭本票，所為主張自非可採。從而，上訴人未負舉
    證之責，自不得執票據法第13條、第14條第2 項以為抗辯。
    被上訴人為系爭本票持票人，自得依系爭本票向上訴人主張
    票據權利，其請求確認系爭本票債權不存在，當非有據。
三、原審為上訴人敗訴之判決，上訴人不服，提起上訴，上訴聲
    明：(一)原判決廢棄。(二)確認被上訴人對於上訴人如臺灣臺北
    地方法院96年度票字第7991號民事裁定主文所示之本票債權
    （88年9月15日簽發內載憑票支付7,500,000元整，及自93年
    12月15日起至清償日止，按週年利率5%計算之利息）不存在
    。被上訴人答辯聲明：如主文所示。
四、按當事人主張有利於己之事實者，就其事實有舉證之責任。
    民事訴訟法第277 條前段定有明文。另按民事訴訟如係由原
    告主張權利者，應先由原告負舉證之責，若原告先不能舉證
    ，以證實自己主張之事實為真實，則被告就其抗辯事實即令
    不能舉證，或其所舉證據尚有瑕累，亦應駁回原告之請求，
    最高法院17年度上字第917 號判例要旨可參。且支票為無因
    證券，僅就支票作成前之債務關係，無庸證明其原因而已。
    至該支票本身是否真實，即是否為發票人所作成，即應由支
    票債權人負證明之責，此觀民事訴訟法第277 條規定之法理
    至明。而票據乃文義證券及無因證券，票據上之權利義務悉
    依票上所載文義定之，與其基礎之原因關係各自獨立，票據
    上權利之行使不以其原因關係存在為前提。執票人行使票據
    上權利時，就其基礎之原因關係確係有效存在不負舉證責任
    。若票據債務人以自己與執票人間所存抗辯之事由對抗執票
    人，依票據法第13條規定觀之固非法所不許，惟仍應先由票
    據債務人就該抗辯事由負舉證之責任。必待為票據基礎之原
    因關係確立後，法院就此項原因關係進行實體審理時，當事
    人於該原因關係是否有效成立或已否消滅等事項有所爭執，
    始適用各該法律關係之舉證責任分配原則。最高法院50年臺
    上字第1659號判例、97年臺簡上字第17號裁判意旨分別可資
    參照。經查：
  (一)被上訴人主張系爭本票為上訴人簽發，雖為上訴人否認並辯
    稱系爭本票上之印章無缺角，且未填載發票日、到期日及金
    額，故為偽造云云。惟上訴人既未否認於系爭本票簽名之事
    實，依民法第3條第1項、票據法第5條第1項、第6 條等規定
    ，簽名之效力優先於蓋章，是上訴人親自於系爭本票簽名，
    已生發票之效力，則系爭本票上印章是否有缺角，即無關重
    要，自無需加以鑑定。且系爭本票發票日、到期日及票面金
    額均非手寫字樣，而係以打印方式為之，此有系爭本票在卷
    可參，依前開認定，上訴人既係親自於系爭本票上簽名，復
    參酌上訴人自陳其係為取得悠閒公司保證金始簽發系爭本票
    等語，則上訴人於系爭本票簽名時既已知悉取得款項之金額
    ，自應同時記載金額及其他本票應記載事項，始符合常情，
    上訴人主張簽發系爭本票時並未記載日期、金額等必要記載
    事項，核屬變態事實，依舉證責任法則，即應由上訴人負舉
    證之責。而查上訴人雖主張透過鑑定系爭本票上之油墨，即
    可知悉發票時是否有記載日期、金額，惟此鑑定方法之舉證
    可能性究竟為何，以及其與待證事實之關連性，均未據上訴
    人加以釋明，尚難遽採。至於上訴人又稱系爭本票號碼較其
    第2 次更改地址後所簽發之本票號碼在前，日期卻在其後，
    顯不合常理云云，惟票據號碼與發票日、到期日本無絕對關
    連性，上訴人又未舉證票據號碼與發票日、到期日間之必然
    關係，其執此主張當屬無據。從而，被上訴人主張系爭本票
    為上訴人所簽發，且已記載必要事項，核屬有據，堪以採信
    。
  (二)上訴人雖又主張其係將系爭本票簽發黃貴美，再由被上訴人
    自黃貴美取得，而其間並無對價關係，故得依票據法第14條
    第2 項提出抗辯云云。然其所為主張，業為被上訴人所否認
    ，對於被上訴人係自黃貴美取得系爭本票，以及被上訴人與
    黃貴美之間無對價關係等有利之事實，亦未舉證以實其說，
    自難採信其主張。此外上訴人依票據法第13條所提出之清償
    直接抗辯，依上開說明，仍應由其就該抗辯事由負舉證之責
    任，始符合舉證法則，惟上訴人僅否認被上訴人所主張之各
    項借款，卻未提出實證，而其提出以為清償證據之AA000000
    0 號、票面金額1,500,000元之支票（本院卷第161頁），雖
    屬真實，然該支票之受款人為黃貴美，並非被上訴人，且被
    上訴人亦否認該支票係為清償上訴人所負債務，況該支票金
    額遠低於被上訴人主張上訴人仍積欠之金額，縱經扣除後其
    所餘債務亦高於7,500,000 元，上訴人以此主張兩造之間並
    無原因關係云云，實屬無據。至於被上訴人主張上訴人積欠
    之金額，業已提出匯款單為證（原審卷第116至125頁），縱
    其內容有所瑕疵，揆諸前開判例意旨，亦難以此即認上訴人
    主張為真。其所為抗辯，均非有據，難以採信。
  (三)按在票據上簽名者，依票上所載文義負責。票據法第5條第1
    項定有明文。上訴人既在系爭本票上簽名，又無法舉證有應
    記載事項未記載而遭偽造之情形，亦未能證明票據法第13條
    、第14條第2 項之抗辯事由存在，其主張系爭本票債權不存
    在，顯屬無據，要難採信。
五、綜上所述，本件上訴人主張系爭本票係偽造、且有票據法第
    13條、第14條第2 項等抗辯事由，均不足採。是則上訴人執
    此請求確認系爭本票債權不存在，自屬無據。從而，上訴人
    請求確認被上訴人對於上訴人如臺灣臺北地方法院96年度票
    字第7991號民事裁定主文所示之本票債權（88年9 月15日簽
    發內載憑票支付7,500,000 元整，及自93年12月15日起至清
    償日止，按週年利率5%計算之利息）不存在，為無理由，不
    應准許。原審為上訴人敗訴之判決，並無不合。上訴意旨指
    摘原判決不當，求予廢棄改判，為無理由，應予駁回。
六、本件事證已臻明確，兩造其餘攻擊、防禦方法及未經本院援
    用之證據，核與判決結果不生影響，不予逐一論駁，附此敘
    明。
七、據上論結，本件上訴為無理由，依民事訴訟法第436條之1第
    3項、第449條第1項、第78條，判決如主文。
中    華    民    國    98    年    3     月    19    日
                 民事第四庭    審判長法  官  趙子榮
                                     法  官  賴武志
                                     法  官  余明賢
以上正本係照原本作成
如對本判決上訴，須於判決送達後20日內向本院提出上訴狀，同
時表明上訴理由；如已於本判決宣示後送達前提起上訴者，應於
判決送達後10日內補具上訴理由（均須按他造當事人之人數附繕
本）。
中    華    民    國    98    年    3     月    19    日
                                      書記官  楊勝欽


司法院資訊處製作；財團法人民間司法改革基金會備份。
